【裁判字號】    98,訴,1498
【裁判日期】    990119
【裁判案由】    償還利益
【裁判全文】
臺灣高雄地方法院民事判決              98年度訴字第1498號
原      告  甲○○
被      告  丙○○
上列當事人間請求償還利益事件，本院於民國99年1 月5 日言詞
辯論終結，判決如下：
    主  文
被告應給付原告新台幣壹佰貳拾萬元及自民國九十七年十二月八
日起至清償日止，按週年利率百分之五計算之利息。
訴訟費用由被告負擔。
    事實及理由
一、按訴狀送達後，原告不得將原訴變更或追加他訴。但擴張或
    減縮應受判決事項之聲明者，不在此限，民事訴訟法第255
    條第1 項第3 款定有明文。原告依據票據法第22條第4 項之
    規定，原起訴請求被告給付新台幣（下同）150 萬元及自民
    國83年2 月4 日起至清償日止，按週年利率百分之6 計算之
    利息。嗣於訴狀送達後，依同一原因事實及請求權基礎，變
    更請求被告給付120 萬元及自起訴狀繕本送達翌日起至清償
    日止，按週年利率百分之5 計算之利息。原告所為訴之變更
    ，核屬減縮應受判決事項之聲明，合於前述規定，應予准許
    。
二、原告主張：兩造為舊識鄰居，亦同為高雄市大順鴿友會之會
    員，原告為該會之副會長，平時熱心會務，服務會員，被告
    因此常向原告借貸週轉，83年初被告與其前妻乙○○共同簽
    發票號160182號、發票日83年2 月3 日、面額新台幣（下同
    ）320 萬元之本票1 紙（下稱系爭本票），請原告幫忙調現
    週轉，原告請親友即訴外人呂來足幫忙，籌足320 萬元現金
    借予被告，並約定清償期為83年7 月21日，因金額龐大，原
    告要求被告提供訴外人即被告母親黃洪嬌娥所有坐落高雄市
    三民區○○段第835 地號土地及其上同段362 建號建物（下
    稱灣勝段房地），設定擔保金額150 萬元之第2 順位抵押權
    予呂來足，另以訴外人即被告父親黃學習所有坐落高雄市○
    ○區○○段923 地號土地及其上同段255 建號建物（下稱灣
    志段房地），設定擔保金額200 萬元之第3 順位抵押權予訴
    外人即原告之子林育德，詎被告屆期未為清償，由黃學習出
    售名下房地，清償原告200 萬元，惟尚欠120 萬元未清償，
    因系爭本票之票款請求權已罹於時效，爰依票據法第22條第
    4 項規定，請求被告償還所得利益。並聲明：被告應給付原
    告120 萬元及自起訴狀繕本送達翌日起至清償日止，按週年
    利率百分之5 計算之利息。
三、被告則以：其與乙○○婚姻關係存續期間，家中經濟都由乙
    ○○負責，乙○○表示需要用錢，其有同意乙○○以其名義
    借款，但是過程及金額均不清楚。乙○○、黃學習、黃洪嬌
    額雖曾向原告借款，並以灣勝段、灣志段房地設定抵押權予
    林俊良、林育德、方黃玉和及呂來足。然黃學習於84年間將
    其名下灣志段房地售予訴外人胡金獅，所得價金除清償積欠
    高雄市第十信用合作社之房屋貸款外，其餘均用以清償積欠
    原告之全部債務，並委託代書塗銷灣志段房地之抵押權設定
    登記，惟漏未塗銷灣勝段房地之抵押權設定登記，亦未取回
    原告執有之支票及本票。原告除系爭本票外，尚執有支票3
    紙，原告曾持支票對被告起訴請求給付票款，由本院91年度
    雄簡字第1604號受理，後又撤回，足證原告持有多張支票及
    本票而未歸還。原告曾另案對被告起訴主張被告與乙○○共
    同向原告借款320 萬元，嗣經清償170 萬元，尚欠150 萬元
    等情。亦曾對乙○○起訴主張乙○○與黃洪嬌娥向呂來足借
    款120 萬元，呂來足將此債權讓與訴外人即原告之女林筱婷
    ，原告受讓林筱婷之債權後，向乙○○請求損害賠償。原告
    對其債權之主張前後不一，足見原告主張之債權並非實在，
    而係就黃學習、黃洪嬌娥及乙○○向原告借貸之債務清償後
    未歸還支票及本票而為任意主張。原告並未證明其曾借款予
    被告或被告受有利益，其請求並無理由等語為辯。並聲明：
    原告之訴駁回。
四、兩造不爭執事實：
  (一)系爭本票上被告之印文，係被告授權乙○○蓋用。
  (二)系爭本票未載到期日，發票日為83年2 月3 日，系爭本票之
    票款請求權已罹於時效。
  (三)被告母親黃洪嬌娥於83年1 月25日以其名下坐落高雄市○○
    區○○段第835 地號土地及其上同段362 建號建物，設定擔
    保金額150 萬元之第2 順位抵押權予呂來足，呂來足於86年
    5 月29日將第2 順位抵押權讓與林筱婷，上開房地，經本院
    87年度執字第8946號拍賣抵押物強制執行事件，拍賣分配結
    果，第2 順位抵押權人林筱婷並未獲償。
  (四)被告父親黃學習於83年4 月22日以其名下坐落高雄市○○區
    ○○段923 地號土地及其上同段255 建號建物，設定擔保金
    額200 萬元之第3 順位抵押權予林育德，嗣於84年9 月29日
    因清償而塗銷第3順位抵押權登記。
五、本件爭點：被告是否因向原告借款而簽發系爭本票？若有，
    被告是否已清償完畢？
六、得心證理由：
  (一)票據上之債權，雖依本法因時效或手續之欠缺而消滅，執票
    人對於發票人或承兌人，於其所受利益之限度，得請求償還
    ，票據法第22條第4 項定有明文。按當事人主張有利於己之
    事實者，就其事實有舉證之責任，民事訴訟法第277 條前段
    定有明文。次按原告對於自己主張之事實已盡證明之責後，
    被告對其主張於抗辯之事實，並無確實證明方法或僅以空言
    爭執者，當然認定其抗辯事實之非真正，而應為被告不利益
    之裁判；另各當事人就其所主張有利於己之事實，均應負舉
    證之責，故一方已有適當之證明者，相對人欲否認其主張，
    即不得不更舉反證（最高法院18年度上字第1679號、19年度
    上字第2345號判例參照）。原告主張被告及乙○○共同向原
    告借款320 萬元，並簽發系爭本票交予原告收執，被告受有
    320 萬元之利益，惟320 萬元之借款債務，僅由被告之父親
    黃學習代為清償200 萬元，尚有120 萬元未清償等情，被告
    否認之，並以前揭情詞為辯。依前述說明，原告應先舉證證
    明被告與乙○○共同向其借款而受利益之事實，倘原告已為
    相當之舉證，則被告就其抗辯未向原告借款、借款已經清償
    之事實，負舉證之責。
  (二)經查：
    1.原告主張被告與乙○○共同向原告借款320 萬元，並簽發
      系爭本票，被告受系爭本票金額之利益之事實，除有原告
      提出之本票1 紙為證外，並經證人乙○○到庭證稱：當時
      因為家中經濟狀況，被告同意其開立被告的票據對外借款
      ，借得之款項由其支配，其乃開立系爭本票，並蓋用被告
      的印章，將系爭本票交給原告收執，嗣陸續向原告借得32
      0 萬元，並將借得款項供家庭使用等語（本院卷162 頁）
      。被告既因家庭經濟因素同意乙○○開立其票據對外借款
      ，乙○○因而開立系爭本票向原告借得320 萬元，借得款
      項亦用於被告與乙○○共組之家庭，被告受有320 萬元之
      利益，應可認定。原告對於被告與乙○○共同向原告借款
      320 萬元而受有利益之事實，已為相當之舉證，被告自應
      就其抗辯已經清償債務之事實，負舉證之責。
    2.被告辯稱系爭本票之債務，已經其父親黃學習以出售名下
      房地所得價金，向原告清償完畢乙情，並以證人乙○○到
      庭證稱：系爭本票之債務，已由黃學習出售房地向原告清
      償，因黃學習不清楚清償後還要塗銷抵押權設定，所以黃
      洪嬌娥名下房地的第二順位抵押權並未塗銷等語（本院卷
      第162 、163 頁）為據，然證人乙○○亦證稱：其不清楚
      黃學習清償之數額為若干，據黃學習表示，黃學習向原告
      清償500 多萬元等語（本院卷第162 、163 頁）。且黃學
      習名下房地之買受人胡金獅之配偶胡洪雲於本院96年度易
      字第2402號刑事損害債權案件審理時證稱：其交付買賣價
      金予黃學習時，有兩個人陪同黃學習前來，黃學習把收受
      之買賣價金交給那兩個人，具體交付之金額，並不清楚，
      亦不知悉黃學習是否已清償全部債務等語（易字卷第126
      頁）。證人乙○○對於黃學習清償之數額，係聽聞黃學習
      告知而知悉，並非親身經歷，黃學習是否確有告知清償之
      數額？黃學習縱有告知，所告知之事實是否為真，並無證
      據可資佐證，尚難僅憑乙○○之證詞而認定黃學習已代為
      清償系爭本票之全部債務。
    3.系爭本票之債務，係分別由黃洪嬌娥於83年1 月25日以其
      名下灣勝段房地，設定擔保金額150 萬元之第2 順位抵押
      權予呂來足；由黃學習以其名下灣志段房地，設定擔保金
      額200 萬元之第3 順位抵押權予林育德。惟僅有灣志段房
      地之第三順位抵押權因清償而塗銷，灣勝段房地設定之第
      二順位抵押權並未塗銷等情，有借據、有土地登記申請書
      、抵押權設定契約書、債務清償證明書在卷可憑（本院卷
      第27至31、52至57頁）。灣勝段房地經本院拍賣抵押物事
      件強制執行時，分配表仍列林筱婷即呂來足之受讓人為第
      二順位抵押權人。足見，黃洪嬌娥對於第二順位抵押權所
      擔保之債務並無爭執或異議。衡情，如灣勝段房地設定之
      第二順位抵押權所擔保之債務已經黃學習代為清償完畢，
      豈有漏未塗銷、亦未對分配表將林筱婷列為第二順位抵押
      權人異議之理。尤其，林筱婷嗣後復以黃洪嬌娥為債務人
      ，聲請本院核發支付命令，黃洪嬌娥並無異議，亦有支付
      命令、確定證明書存卷可參（本院卷第179 、180 頁）。
      足徵，被告抗辯系爭本票之債務已經全數清償，並無足採
      。
七、綜上所述，被告與乙○○共同向原告借款320 萬元，並簽發
    系爭本票交原告收執，被告即受有320 萬元之利益，系爭本
    票之債務僅由黃學習代為清償200 萬元，尚有120 萬元未清
    償。系爭本票未載到期日，發票日為83年2 月3 日，系爭本
    票之票款請求權已罹於時效，亦為兩造所不爭執，是以，原
    告依據票據法第22條第4 項之規定，請求被告返還其所受利
    益120 萬元及自起訴狀繕本送達翌日（即97年12月8 日）起
    至清償日止，按週年利率百分之5 計算之利息，為有理由，
    應予准許。
八、據上論結，本件原告之訴為有理由，依民事訴訟法第78條，
    判決如主文。
中    華    民    國    99    年    1     月    19    日
                  民事第三庭    法  官  陳宛榆
正本係照原本作成。
如不服本判決，應於送達後20日內，向本院提出上訴狀並表明上
訴理由，如於本判決宣示後送達前提起上訴者，應於判決送達後
10日內補提上訴理由書（須附繕本）。
中    華    民    國    99    年    1     月    19    日
                                書記官  周耿瑩


司法院資訊處製作；財團法人民間司法改革基金會備份。
